臺灣臺北地方法院刑事裁定　　　　　　100年度聲判字第127號
聲　請　人　王志聖
代　理　人　紀復儀律師
被　　　告　余非非
上列聲請人即告訴人因告訴被告偽造有價證券案件，不服臺灣高
等法院檢察署中華民國100 年4 月11日100 年度上聲議字第2490
號駁回聲請再議之處分（原不起訴處分案號：臺灣臺北地方法院
檢察署100 年度偵字第3165號），聲請交付審判，本院裁定如下
：
    主  文
聲請駁回。
    理  由
一、按告訴人不服上級法院檢察署檢察長或檢察總長認再議為無
    理由而駁回之處分者，得於接受處分書後10日內委任律師提
    出理由狀，向該管第一審法院聲請交付審判；又法院認為交
    付審判之聲請不合法或無理由者，應駁回之。刑事訴訟法第
    258 條之1 第1 項、第258 條之3 第2 項前段，分別定有明
    文。本件聲請人以被告余非非涉犯偽造有價證券罪嫌，向臺
    灣臺北地方法院檢察署提出告訴，經該署檢察官偵查後，認
    被告犯罪嫌疑不足，於民國100年3 月11日以100年度偵字第
    3165號為不起訴處分，因聲請人不服，聲請再議，由臺灣高
    等法院檢察署檢察長認再議無理由，於100年4 月11日以100
    年度上聲議字第2490號處分書駁回聲請人再議之聲請，該處
    分書於100 年4 月21日寄存送達於聲請人住居所，自寄存之
    日起經10日始發生效力，亦即自100 年5 月2 日起已發生送
    達之效力，而聲請人於100 年5 月3 日向本院聲請交付審判
    ，則聲請人就被告聲請交付審判，程序上即為合法，合先敘
    明。至聲請人之母曾於同年4 月22日至臺北市政府警察局信
    義分局六張犁派出所領取上開處分書，有臺灣高等法院檢察
    署送達證書、公務電話紀錄各1 份附卷可參，惟參酌民事訴
    訟法第138 條立法理由：「當事人因外出工作、旅遊或其他
    情事而臨時不在應送達處所之情形，時有所見，為避免其因
    於外出期間受寄存送達，不及知悉寄存文書之內容，致影響
    其權益，爰明定寄存送達自寄存之日起，經10日發生效力。
    至應受送達人如於寄存送達發生效力前領取寄存文書者，應
    以實際領取之時為送達之時，乃屬當然」，可知民事訴訟法
    第138 條第2 條之立法目的，係為防止應送達人無法知悉文
    書內容，而影響其權益，故以應受送達人之權益而言，如應
    受送達人於寄存送達發生效力前，已領取該文書，因其已知
    悉文書內容，對其權益並無影響，故以實際領取文書時為送
    達之時；如無上開情事，倘係非由應受送達人於寄存送達發
    生效力前，代應受送達人領取文書，因無法確保應受送達人
    能知悉文書內容，為應受送達人之利益考量，自仍應以寄存
    之日起，經10日發生送達之效力，合先敘明。
二、本件聲請交付審判意旨略以：
  (一)本件依據臺灣臺北地方法院檢察署調查得知聲請人係於81年
    10月22日向合作金庫民權支庫申請支票開戶，但聲請人因案
    係於81年7 月15日至82年3 月18日在桃園龜山監獄服刑，故
    本件支票帳戶在申請之際，聲請人尚在監獄服刑中，是以該
    支票顯非聲請人所申請，而係遭他人冒名申請，該被告所持
    之發票人為告訴人、票號GH0000000 號、金額為新臺幣（下
    同）433,500 元之支票為一偽造之有價證券，殆無疑義。
  (二)被告前具狀聲請支付命令時，佯稱系爭支票是聲請人交付作
    為給付借款之用，之後卻在偵查時改稱是已亡故之王立春持
    票向其借款，前後供述不一，況且若該張支票係由已故之王
    立春持向被告借款，何以退票日期為82年4 月10日，被告卻
    未在向背書人行使票據上權利之法定追索時間內行使權利，
    或是在王立春生前催討，反在王立春89年亡故後約莫10年即
    98年，始向發票人即聲請人追討，實啟人疑竇，然檢察官竟
    置之不理，被告顯然係藉由法律漏洞，利用時效及公家機關
    文書、案件等經過15年就自動銷毀，而無法查出證據以為抗
    辯。
  (三)聲請人在100 年1 月14日偵訊時，為查明在82年4 月10日時
    ，是何人向銀行提示系爭支票，用以判斷被告究竟於何時取
    得系爭支票，即向檢察官要求查看背面背書人，以及系爭支
    票一開始存入何人之戶頭內，但檢察官卻完全置之不理，僅
    憑不知於何時所簽立之王立春背書及支票上阿拉伯數字並非
    被告手跡，即認被告無偽造文書之犯行，完全未盡調查之義
    務，蓋聲請人並非指訴被告偽造系爭支票，而是告訴其行使
    偽造有價證券。
  (四)臺灣高等法院檢察署在再議處分書內，對於原不起訴處分書
    檢察官應調查被告辯稱是否從已故之王立春處取得系爭支票
    ，僅說明非被告冒用，即不再調查云云，顯然有重大瑕疵。
    為此，爰依法聲請交付審判云云。
三、本件聲請人雖以前揭理由認被告余非非涉犯刑法第201 條第
    2 項之行使偽造有價證券罪嫌，而向本院聲請交付審判。惟
     按 刑法第201 條第2 項之行使偽造有價證券罪，以明知係
    偽造之有價證券而故意行使為成立要件。如不知該有價證券
    係屬偽造，縱有行使亦屬無故意之行為，應不為罪，而明知
    偽造有價證券之事實，應依證據認定之，不能以推測或擬制
    之方法，以為科刑判決之基礎（最高法院70年度台上字第41
    99號、75年度台上字第3588號等判決參照）。又按犯罪事實
    應依證據認定之，無證據不得認定犯罪事實，刑事訴訟法第
    154 條第2 項定有明文。而犯罪事實之認定，應憑證據，如
    未能發現相當證據，或證據不足以證明，自不能以推測或擬
    制之方法，以為裁判基礎；另認定不利於被告之事實，須依
    積極證據，苟積極證據不足為不利於被告事實之認定時，即
    應為有利於被告之認定，更不必有何有利之證據（最高法院
    40年台上字第86號及30年上字第816 號判例意旨足資參照）
    。再者，刑事訴訟法第258 條之1 規定告訴人得向法院聲請
    交付審判，係新增對於「檢察官不起訴或緩起訴裁量權」制
    衡之一種外部監督機制，法院僅就檢察官所為不起訴或緩起
    訴之處分是否正確加以審查，以防止檢察機關濫權，依此立
    法精神，同法第258 條之3 第3 項規定法院審查聲請交付審
    判案件時「得為必要之調查」，其調查證據之範圍，自應以
    偵查中曾顯現之證據為限，不得就告訴人新提出之證據再為
    調查，亦不得蒐集偵查卷以外之證據，否則將與刑事訴訟法
    第260 條之再行起訴規定，混淆不清。是法院於審查交付審
    判之聲請有無理由時，除認為告訴人所指摘不利被告之事證
    未經檢察機關詳為調查或斟酌，或不起訴處分書所載理由違
    背經驗法則、論理法則或其他證據法則，否則不宜率予裁定
    交付審判（法院辦理刑事訴訟案件應行注意事項第134 項參
    照）；且法院裁定交付審判，即如同檢察官提起公訴，使案
    件進入審判程序，是法院裁定交付審判之前提，必須偵查卷
    內所存證據已符合刑事訴訟法第251 條第1 項規定「足認被
    告有犯罪嫌疑」檢察官應提起公訴之情形，亦即該案件已跨
    越起訴門檻，若需再為起訴審查，則易生裁判矛盾並造成訴
    訟遲延。縱或法院對於檢察官所認定之基礎事實有不同判斷
    ，但如案件仍須另行蒐證偵查始能判斷應否交付審判者，因
    交付審判審查制度並無如同再議救濟制度得為發回原檢察官
    續行偵查之設計，法院仍應依同法第258 條之3 第2 項前段
    規定，以聲請無理由裁定駁回。
四、本件被告余非非於警詢、偵訊中固坦承持有發票人為本件聲
    請人、票據號碼為GH0000000 號，付款人係臺灣省合作金庫
    民權支庫、票面金額為433,500 元之支票，並持之向本院民
    事庭向聲請人聲請核發支付命令，惟否認有何行使偽造有價
    證券罪嫌，辯稱：上開支票是認識20多年的朋友王立春於82
    年1 月間，向伊借貸金錢而交付之憑據，王立春在交付該支
    票時，並稱該支票為公司應收帳款即客票，伊曾於84年、86
    年間，兩次持該支票向法院對聲請人聲請支付命令，均因未
    合法送達而喪失效力，所以才會在98年又再次對聲請人聲請
    支付命令，伊不認識聲請人，之所以在支付命令聲請狀上記
    載「該票據係由債務人王志聖交予債權人做為借款之用」，
    只是聲請支付命令的方便用語等語（見99年度發查字第3826
    號卷第5 至6 頁，99年度他字第10150 號卷第15頁，100 年
    度偵字第3165號卷第11頁）。經查：
  (一)被告辯稱：上開支票係友人王立春為向其調借現金而交付之
    客票，且於該支票退票後，王立春另提出其擔任負責人之金
    星水泥股份有限公司股票50張作為質押，以保證債務之履行
    ，並提出王立春之名片及股票等件為憑（見100 年度偵字第
    3165號卷第17至20頁），而王立春雖於89年9 月30日亡故，
    有個人基本資料表附卷可憑（見99年度發查字第3826號卷第
    8 頁），顯已無從傳喚，然被告既持有王立春之名片及王立
    春擔任負責人之公司股票，則其辯稱其與王立春為舊識，因
    王立春向其借調款項而交付該張支票，故當王立春持上開支
    票作為借貸之憑據，因基於與王立春之情誼及信賴關係，不
    疑有他而收受等語，難認與常理悖離。參以支票為特定當事
    人間之支付手段，輾轉流通於社會公眾，具有高度之無因性
    和流通性，是執票人取得偽造有價證券之原因甚多，可能為
    價購取得，或借款與他人而取得擔保，或與他人從事財物交
    易而獲得等不一而足，故行使偽造有價證券之人，未必即係
    當初偽造有價證券之人，其理可明，故被告客觀上縱有行使
    本案支票之行為，但聲請人據此推論被告於取得該支票時，
    即知悉該支票為偽造，已忽略支票為流通證券之本質，尚嫌
    速斷。
  (二)又檢察官於100 年3 月4 日當庭命被告書寫阿拉伯數字0 至
    9 各5 次（見100 年度偵字第3165號卷第13頁），與該支票
    字跡以肉眼比對，其中「4 」、「3 」、「5 」、「0 」等
    字無論勾勒、筆觸、運筆、筆順、字形等均不同，顯非出於
    同一人之筆跡，已難認定該該支票為係被告所偽造，況依卷
    內現存事證，尚無從認定被告於收受該支票之際有何明知該
    支票帳戶並非發票人本人所申請開立，而係他人冒用聲請人
    名義所開立之情形，而上揭支票可能係由他人交付被告所使
    用，已如前述，且無其他積極證據足認被告有何明知該支票
    係偽造之情事，自難據認被告對該支票係屬偽造有所認知，
    而涉犯行使偽造有價證券罪。
  (三)被告辯稱並不認識聲請人，而聲請人於告訴狀中亦載明，其
    與被告素不相識，而本件支票帳戶係於81年10月22日申請開
    戶，有臺北市政府警察局第一分局公務電話紀錄1 張在卷可
    參（見99年度發查字第3826號卷第9 頁），故聲請人曾於81
    年7 月15日至82年3 月18日因案在監服刑，而未親自申請開
    立該支票帳戶等情，顯非被告所明知或可得知悉。據此，即
    便上開支票非聲請人所簽發，或非由聲請人親自申請開立該
    支票帳戶，然亦無證據證明此部分與被告有何關連或被告所
    知悉，即難逕認被告於收受他人所交付之上開支票時，明知
    係偽造之情形，而有行使偽造有價證券之主觀犯意。
  (四)而支付命令之核發，屬非訟事件，法院僅審查形式上要件是
    否具備即已足，僅就支付命令聲請人所請求之原因事實、標
    的及其數量加以審究，不問實體法上權利義務關係存否為判
    斷，其裁定並無實體法律關係存否之效力，亦即就實體法律
    關係並無確定效力。本案被告就雖曾於聲請支付命令之書狀
    上記載該支票係債務人即聲請人因借款而交付，後於本案偵
    查中則稱係王立春持票向其借款所得，聲請人因認被告之供
    述不一，動機不純。惟民事訴訟之支付命令程序，本係屬便
    利訴訟經濟措施，而採形式審查，當事人得依此程序達成迅
    速救濟，故本件被告以持有聲請人所開立之票據實據提起支
    付命令，即便聲請支付命令之聲明與實際事實不符，此乃相
    對人（即聲請人）對於債權債務關係若有爭執亦得提起異議
    或另訴請求，故基於支付命令之形式審查原則及該制度之立
    法旨意，被告以聲請人因借款而交付系爭票據之聲明，係為
    簡便支付命令之審核程序，與常情無違，尚難因與實情不符
    ，而認被告有何刑事不法之企圖。再被告分別於84年、86年
    向本院對聲請人申請支付命令，有臺灣臺北地方法院86年促
    字第1935 6號支付命令、84年促字第25582 號支付命令附卷
    足憑（見99年度發查字第3826號卷第15、18頁），惟因無法
    依址合法送達，本院通知被告查報現址，亦有非訟事件處理
    中心85年1 月13日、86年7 月26日通知在卷可佐（見99年度
    發查字第3826號卷第16至17頁），是被告尚非完全未行使權
    利，而係有行使上之困難，因此，被告辯稱其並非刻意多年
    不行使權利等語，即非無據。
五、綜上所述，聲請人雖執首揭理由認被告涉有刑法第201 條第
    2 項之行使偽造有價證券罪嫌，而向本院聲請交付審判，惟
    就全案卷證資料觀之，並未發現有何其他積極之證據足以證
    明被告確有聲請人所指述之犯行，自難徒憑聲請人之指訴即
    遽為不利被告之認定。此外，復查無其他積極證據足認被告
    有何涉犯行使偽造有價證券之犯行，揆諸首揭法條及判例意
    旨，自應認被告罪嫌不足。原不起訴處分書及駁回再議處分
    書均已就其事證採認之理由詳予說明，對照卷內資料並無不
    合，是原檢察官及臺灣高等法院檢察署檢察長分別予以不起
    訴處分及駁回再議之聲請，即無不當，聲請人仍執陳詞，向
    本院聲請交付審判，為無理由，應予駁回。
六、依刑事訴訟法第258 條之3 第2 項，裁定如主文。
中    華    民    國   100    年    8     月    3     日
                  刑事第十九庭 法  官  李明益
                               法  官  高若珊
                               法  官  林佑珊
上正本證明與原本無異。
本裁定不得抗告。
                               書記官  陳宏璋
中    華    民    國   100    年    8     月    4     日